【裁判字號】    98,上易,1779
【裁判日期】    990128
【裁判案由】    詐欺
【裁判全文】
臺灣高等法院刑事判決                98年度上易字第1779號
上  訴  人
即  被  告  乙○○
輔  佐  人  甲○○
上列上訴人即被告因詐欺案件，不服臺灣臺北地方法院98年度易
緝字第87號，中華民國98年6月18日第一審判決（起訴案號：臺
灣臺北地方法院檢察署97年度偵字第9572號），提起上訴，本院
判決如下：
    主  文
原判決撤銷。
乙○○無罪。
    理  由
一、公訴意旨略以：被告乙○○預見將自已之金融機構帳戶提款
    卡及密碼交付他人，有遭作為詐騙工具之可能，竟仍基於幫
    助詐欺之犯意，於不詳時間、地點，將其在合作金庫商業銀
    行西門分行所開設之帳號0000000000000號帳戶提款卡及密
    碼，交付予真實姓名年籍不詳之成年男子所屬詐欺集團使用
    。迨該詐欺集團成員收受該等提款卡及密碼後，即於（一）
    民國97年3月6日下午8時39分許，在不詳地點，以電話向謝
    馥羽佯稱係玉山銀行客服人員，謝馥羽在網路購物帳款弄錯
    ，須至郵局終止交易，否則玉山銀行將自其帳戶扣款等語，
    致謝馥羽陷於錯誤，於同日下午9時22分許，依指示以ATM轉
    帳新臺幣（下同）17,017元至被告上開帳戶內；（二）同日
    下午9時32分許，在不詳地點，以電話向廖國堯佯稱係臺灣
    雷射藥妝公司之人員，廖國堯有1筆買賣資料有問題，須至
    ATM操作轉帳等語，致廖國堯陷於錯誤，於同日下午10時14
    分許，依指示以ATM轉帳29,979元至被告乙○○上開帳戶內
    、同日下午11時55分許，再依指示以ATM轉帳29,987元至被
    告上開帳戶內；（三）同日下午10時59分許，在不詳地點，
    以電話向黃衍馨佯稱係網路臺灣雷射藥妝館人員，其日前網
    路購物之金額有問題，須於是日23時前，至ATM完成更正操
    作，否則該筆金額將變成分期付款扣款等語，致黃衍馨陷於
    錯誤，於同日下午10時59分許，依指示以ATM轉帳29,987 元
    至被告上開帳戶內，而以此方式幫助該詐欺集團以詐術取得
    他人財物。嗣謝馥羽、廖國堯、黃衍馨發覺有異，報警循線
    查獲，而悉上情，因認被告涉犯刑法幫助詐欺云云。
二、按犯罪事實應依證據認定之，無證據不得推定其犯罪事實；
    又不能證明被告犯罪者，應諭知無罪之判決，刑事訟訴法第
    154條第2項、第301條第1項分別定有明文。次按刑事訴訟法
    上所謂定犯罪事實之證據，係指足以認定被告確有犯罪行為
    之積極證據而言，該項證據自須適合於被告犯罪事實之認定
    ，始得作為斷罪之資料，而認定不利於被告之事實，須依積
    極證據，苟積極證據不足為不利於被告事實之認定時，即應
    為有利於被告之認定，更不必有何有利之證據；認定犯罪事
    實應依證據，為刑事訴訟法所明定，故被告否認犯罪事實所
    持之辯解，縱屬不能成立，仍非有積極證據足以證明其犯罪
    行為，不能遽為有罪之認定。最高法院29年上字第3105號、
    30年上字第816號、30年上字第1831號分別著有判例可資參
    照。
三、訊據被告就系爭帳戶確為自己所申請開立，被害人謝馥羽、
    廖國堯及黃衍馨確曾將款項匯入系爭帳戶之事實固不諱言，
    惟矢口否認有何幫助詐欺之犯行，辯稱：伊並沒有將系爭帳
    戶之提款卡或密碼交付他人使用，因伊欲辦理貧民及房屋津
    貼，臺北市社會局要求郵局或合作金庫商業銀行之帳戶，伊
    因一時找不到郵局存摺，故伊於97年3月3日前往合作金庫商
    業銀行西門分行詢問系爭帳戶是否仍可使用，並依櫃臺行員
    建議換發新的晶片提款卡，隨後即不知換發之提款卡何時地
    遺失，伊發現系爭帳戶之提款卡遺失後，有去臺北市政府警
    察局萬華分局昆明街派出所報案等語。
四、公訴人認被告涉犯幫助詐欺罪嫌，無非係以被告於偵查中之
    供述、被害人謝馥羽、廖國堯、黃衍馨之證述、合作金庫商
    業銀行西門分行97年3月24日合金西存字第0970001355號函
    附上開帳戶之開戶資料、同行97年6月11日合金西存字第
    0970002934號函、被告之上開帳戶交易明細資料、匯款回條
    等為其主要論據。
五、然查：
（一）查本件被告被訴之犯罪事實為被告將其在合作金庫商業銀
      行西門分行所開設之帳號0000000000000號帳戶提款卡及
      密碼，交付予真實姓名年籍不詳之成年男子所屬詐欺集團
      使用，致被害人謝馥羽、廖國堯、黃衍馨遭騙而將款項匯
      入被告系爭之帳戶內；是本件之關鍵厥為被告確否曾將其
      合作金庫商業銀行西門分行所開設之帳號0000000000000
      號帳戶提款卡及密碼，交付予真實姓名年籍不詳之成年男
      子所屬詐欺集團，合先敘明。
（二）被告於偵查中自始否認曾將系爭帳戶之提款卡或密碼交付
      他人使用（見9572偵卷第43頁）；是被告於偵查中之供述
      ，於法自非被告本件上述被訴犯行適合證明。
（三）被害人謝馥羽、廖國堯、黃衍馨固於偵查中證稱其等被詐
      騙而將款項匯入被告系爭之帳戶內，然被害人謝馥羽、廖
      國堯、黃衍馨此部分之證述，於法僅供其等確有將款項匯
      入被告系爭之帳戶內之證明，惟關乎本件之關鍵即被告有
      否將其在合作金庫商業銀行西門分行所開設之帳號
      0000000000000號帳戶提款卡及密碼，交付予真實姓名年
      籍不詳之成年男子所屬詐欺集團使用一節，被害人謝馥羽
      、廖國堯、黃衍馨固於偵查之證述，亦非適合之證明。
（四）合作金庫商業銀行西門分行97年3月24日合金西存字第
      0970001355號函附上開帳戶之開戶資料、同行97年6月11
      日合金西存字第0970002934號函、被告之上開帳戶交易明
      細資料、匯款回條，於法亦僅足供被告確有開立上述銀行
      帳戶，被害人謝馥羽、廖國堯、黃衍馨確曾將款項匯入被
      告系爭之帳戶內之證明，惟關乎本件之關鍵即被告有否將
      其在合作金庫商業銀行西門分行所開設之帳號
      0000000000000號帳戶提款卡及密碼，交付予真實姓名年
      籍不詳之成年男子所屬詐欺集團使用一節，上述合作金庫
      商業銀行西門分行97年3月24日合金西存字第
      0970001355號函附上開帳戶之開戶資料、同行97年6月11
      日合金西存字第0970002934號函、被告之上開帳戶交易明
      細資料、匯款回條，亦非適合之證明。
（五）而被告確曾於97年3月3日至合作金庫商業銀行西門分行換
      領晶片金融卡，此有合作金庫商業銀行西門分行98年8月
      27日合金西存字第0980003969號函及附件在卷可考；雖合
      作金庫商業銀行西門分行曾於98年5月12日以該行合金西
      存字第0980002207號函覆原審以被告並無換領新金融卡之
      紀錄云云，惟經本院質之該行何以前後覆函內容迥異，該
      行另覆稱該行98年5月12日以該行合金西存字第
      0980002207號函係誤解原審文義為被告當時是否有申請新
      金融卡等語，亦有該行98年9月14日合金西存字第
      0980004345號函在卷可參。是足證被告確曾於97年3月3日
      至合作金庫商業銀行西門分行換領晶片金融卡之事實無訛
      。益見被告上開其曾於97年3月3日前往合作金庫商業銀行
      西門分行詢問系爭帳戶是否仍可使用，並依櫃臺行員建議
      換發新的晶片提款卡之所辯，即非不可採信。
（六）雖，被告自97年1月1日起至同年5月26日止均未向臺北市
      警察局萬華分局昆明街派出所報稱遺失提款卡等情，亦據
      臺北市政府警察局萬華分局函覆明確，有臺北市政府警察
      局萬華分局98年5月14日北市警萬分刑字第09831373000號
      函在卷可稽，是被告辯稱伊發現系爭帳戶之提款卡遺失後
      有去昆明街派出所報案一事，與上述證據不符；而被告於
      原審審理中雖改稱：伊只跟警察說伊東西掉了，但沒有說
      是提款卡掉了，警察問伊在哪裡掉的，伊說不知道，警察
      說這樣報不了案云云（見原審98年5月21日準備程序筆錄
      ），似亦與其前揭所辯亦不相符；又被告未曾向台北市政
      府社會局申請低收入戶及房屋津貼，而被告自88年10月即
      向台北市政府社會局申請身心障礙者津貼迄今，惟並未於
      97年間重新提出申請，又申辦低收入戶資格及房屋津貼，
      台北市政府社會局所指定之金融行庫為台北富邦商業銀行
      及中華郵政股份有限公司，此亦分別有台北市政府社會局
      98年11月3日北市社助字第09844263000號、98年11月23日
      北市社障字第09845127500號、98年12月23日北市社助字
      第09846427500號等函在卷可參；是被告此部分其有去臺
      北市政府警察局萬華分局昆明街派出所報案，其因欲辦理
      貧民及房屋津貼，臺北市社會局要求郵局或合作金庫商業
      銀行之帳戶之所辯尚難遽以採信。惟參諸上揭最高法院判
      例意旨，縱認被告此部分所辯不能成立，仍非有積極證據
      足以證明其犯罪行為，不能遽為有罪之認定。
（七）另查上揭被告之系爭帳戶，其自97年3月3日被告換領金融
      卡後迄同年月6日止，除於97年3月4日有一筆200元（交易
      明細表表記載206元其中6元應係手續費）之提款外，隨即
      於97年3月6日因詐欺集團之詐騙而有被害人之存款存入；
      此外即未再有其他存提款；再參諸上揭帳戶91年12月間之
      存提款數額，均係數千元或萬元之譜，此均有卷附系爭帳
      戶之交易明細可考（見9572號偵卷第52頁）。衡諸日常生
      活經驗，一般人因日常生活之需而自銀行提領金錢之數額
      ，多係以千元或萬元為單位；足證上揭被告之系爭帳戶，
      自被告於97年3月3日換領金融卡後，被告自己並未使用過
      ，應無疑義。是被告上開其換領新金融卡後即不知換發之
      提款卡何時地遺失之所辯，尚非子虛。
六、此外復查無其他積極證據足資證明被告有何犯行，是不能證
    明被告幫助詐欺犯行，爰應為其無罪之諭知。
七、原審就卷存各項證據資料，未詳予勾稽，遽為被告有罪之認
    定，並予科刑，尚有未洽。被告上訴意旨，以此指摘原判決
    不當，求予撤銷改判，為有理由，應由本院將原判決撤銷，
    另為被告無罪之諭知。
據上論斷，應依刑事訴訟法第369條第1項前段、第364條、第301
條第1項前段，判決如主文。
本案經檢察官陳昱旗到庭執行職務。
中    華    民    國    99    年    1     月    28    日
                  刑事第二十庭審判長法  官  楊貴雄
                                    法  官  周明鴻
                                    法  官  林銓正
以上正本證明與原本無異。
不得上訴。
                                    書記官  張淨卿
中    華    民    國    99    年    1     月    29    日


司法院資訊處製作；財團法人民間司法改革基金會備份。
